臺灣高等法院高雄分院刑事判決　　　　100年度上易字第734號
上　訴　人　臺灣高雄地方法院檢察署檢察官
上　訴　人
即　被　告　蔡明宏
上列上訴人因被告侵占案件，不服臺灣高雄地方法院100 年度易
字第444 號中華民國100 年5 月25日第一審判決（起訴案號：臺
灣高雄地方法院檢察署99年度偵續字第503 號），提起上訴，本
院判決如下：
    主  文
原判決撤銷。
蔡明宏犯侵占罪，累犯，處有期徒刑參月，如易科罰金以新台幣
壹仟元折算壹日。
    事  實
一、蔡明宏前因妨害自由案件，經原審法院以96年度訴字第1797
    號判處有期徒刑6 月確定，於民國98年3 月25日易科罰金執
    行完畢，猶不知悔改。其於98年6 月間在友人介紹下，認識
    與鄔永強發生退夥爭議之利艾臻，遂接受利艾臻之委託代為
    向鄔永強追討投資金額之3 成即新臺幣（下同）30萬元，雙
    方並約定以其中10萬元作為蔡明宏之酬勞，若蔡明宏向鄔永
    強取得款項，即應交還利艾臻。嗣鄔永強經蔡明宏追討後，
    於98年6 月23日開立到期日分別為同年7 月30日、8 月30日
    、9 月30日，面額各10萬元之支票共3 張予蔡明宏作為擔保
    ，並陸續至98年11月21日前某時，已將30萬元全數對蔡明宏
    給付完畢。惟蔡明宏陸續取得鄔永強所給付款項之期間，因
    自身周轉困難，故除於同年9 月15日及同年10月2 日，曾先
    後於取得鄔永強所交付之9000元、11000 元後隨即存入利艾
    臻之銀行帳戶外，竟意圖為自己不法所有，而基於侵占之犯
    意，接續以變易持有為所有之意思將其餘本應轉交利艾臻之
    共18萬元侵占入己。嗣經利艾臻查覺有異，並於98年11月21
    日與蔡明宏相約見面，經蔡明宏於當日自承已收取全數金額
    後，始悉上情。
二、案經利艾臻訴由高雄市政府警察局左營分局報告臺灣高雄地
    方法院檢察署檢察官偵查起訴。
    理  由
一、證據能力方面：按被告以外之人於審判外之陳述，雖不符前
    4 條之規定，而經當事人於審判程序同意作為證據，法院審
    酌該言詞陳述或書面陳述作成時之情況，認為適當者，亦得
    為證據，刑事訴訟法第159 條之5 第1 項定有明文。查本案
    認定事實所引用之卷內證據資料，除原已符同法第159 條之
    1 至第159 條之4 規定、及法律另有規定等傳聞法則例外規
    定，而得作為證據外，並無證據證明係公務員違背法定程式
    所取得，而檢察官、被告蔡明宏於本院行準備程序時，均同
    意其作為本案證據之證據能力，且本院審酌前揭陳述作成時
    之情況，並無違法取證之瑕疵，亦認以之作為證據為適當，
    是本件有關被告以外之人於審判外之言詞或書面陳述等供述
    證據，依前揭法條意旨，自均得為證據。
二、訊據上訴人即被告蔡明宏（下稱被告）固坦承其受告訴人利
    艾臻委託而向證人鄔永強取得30萬元，扣除報酬及業已轉交
    之部分尚積欠告訴人利艾臻共18萬元之事實，惟矢口否認有
    何侵占之犯行，辯稱：伊在取得鄔永強開立之支票當天，就
    已與利艾臻談妥支票由伊保管向鄔永強收錢，而伊則每月給
    付利艾臻3 萬元，雖伊事後並未如期給付，然係因經濟困難
    所致，並無侵占犯意云云。
三、經查，被告於98年6 月間在友人介紹下，認識與證人鄔永強
    發生退夥爭議之告訴人利艾臻，遂接受告訴人利艾臻之委託
    代為向證人鄔永強追討投資金額之3 成即30萬元，雙方並約
    定以其中10萬元作為被告之酬勞；嗣證人鄔永強經被告追討
    後，於98年6 月23日開立到期日分別為同年7 月30日、8 月
    30日、9 月30日，面額各10萬元之支票共3 張予被告作為擔
    保，並陸續至98年11月21日被告與告訴人利艾臻相約見面前
    某時，即將30萬元全數向被告給付完畢，而被告僅於同年9
    月15日及同年10月2 日曾先後將9000元、11000 元存入告訴
    人利艾臻之銀行帳戶內，其餘本應轉交告訴人之18萬元則經
    被告挪作他用等情，均業經被告於偵、審中所自承明確（見
    偵卷(二)第23-24 、63-64 頁、原審卷(二)第30-31 頁），核與
    證人即告訴人利艾臻、鄔永強於偵查、原審審理中之證述均
    大致相符（見偵卷(二)第22-23 、54頁、原審卷(二)第25、27頁
    ），並有證人鄔永強之國泰世華商業銀行支票簿及票根、台
    灣票據交換所高雄市分所100 年1 月28日台票高字第0117號
    函、國泰世華銀行四維分行100 年2 月9 日國世四維字第10
    00016 號函等在卷可查（見偵卷(二)第40、42-44 、69、73頁
    ），是此部分事實自堪認定。
四、又按侵占罪為即成犯，於持有人將持有他人之物變易為所有
    之意思時，即行成立，縱令事後將侵占之物返還或被害人允
    予借用，仍不影響已成立之犯罪（最高法院67年台上字第26
    62號判例、83年度台上字第6345號判決意旨參照）。準此，
    本件被告既於98年6 月23日向證人鄔永強收取支票起至98年
    11月21日之前某時止，即已將所取得之金額其中18萬元（即
    扣除酬勞10萬元、及已轉交之2 萬元）挪為他用，則參諸前
    揭說明，本件自應究明被告於挪用款項時有無侵占犯意？亦
    即，據被告前揭所辯，則雙方於被告將該筆金額挪為他用前
    ，是否曾有「無論證人鄔永強給付情形如何，被告僅（均）
    需每月給付3 萬元予利艾臻即可」之約定？或實際上在被告
    將款項挪作他用時，雙方並無所謂每月給付3 萬元之約定，
    而僅係告訴人利艾臻察覺被告挪用款項後，被告始提出此等
    還款方案？即為本案之判斷關鍵。經查：
  (一)被告就此雖以前揭情詞置辯，並於檢察官偵查中具狀辯稱：
    利艾臻同意伊每月給付3 萬元後，雙方實係另行成立民事上
    之消費借貸關係，嗣因伊財務困難始無法履行債務，但與侵
    占無涉等語（見偵卷(二)第66-68 頁）。惟查，證人利艾臻於
    偵查、原審審理中係證稱：被告取得票據後確實有打電話給
    伊，當時被告表示鄔永強開了3 張各10萬元的票據給他，伊
    問被告該票據可否換現金，被告說鄔永強信用不好可能會跳
    票，所以要伊把票據給他保管以便催討，當時伊有同意。但
    伊從來沒有同意要借被告錢。當時被告是說這3 張票據各拿
    到10萬元就還伊10萬元，並沒有說不管有無要到錢都每個月
    給伊3 萬元，而是拿到多少就給伊多少，所以被告才會在98
    年9 月15日及10月2 日各還伊9000元及11000 元，是到了11
    月21日找被告出來談時，被告才說每個月要還伊3 萬元等語
    （見偵卷(二)第24、55頁、原審卷(二)第26-27 頁），已明確表
    示雙方係直至被告將該筆18萬元之款項挪作他用後，始有關
    於每月返還3 萬元之約定。是被告所辯與證人利艾臻所述既
    有所不符，是否足採本有可疑。
  (二)雖被告又稱：伊拿到支票當天就打電話跟利艾臻問她要怎麼
    處理，她說支票放在伊這邊，伊說如果放在伊這邊，就伊自
    己去向鄔永強收錢，利艾臻也有同意；後來到9 月的時候，
    利艾臻說如果鄔永強有給伊錢，就直接把錢匯給她，不用等
    到每個月匯款3 萬元，所以伊在9 月15日、10月2 日收到鄔
    永強給的錢後就直接轉給利艾臻；後來鄔永強還有陸續給伊
    錢，但是因為伊生意周轉有急用，而且伊想之前已經跟利艾
    臻說好每月匯款3 萬元給她，所以就沒有每次收到錢就轉交
    給利艾臻，而是想說按月給付就行了，錢先拿去做生意上急
    用云云（見原審卷(一)第13-14 頁）。是縱使被告此部分所辯
    屬實，惟顯然亦已自認於98年9 月15日、同年10月2 日先後
    將9000元、11000 元返還告訴人利艾臻時，即明知雙方在該
    時點實際上已無任何可允其私自挪用款項之約定，而係應即
    時、如數將自證人鄔永強處取得之款項轉交告訴人利艾臻；
    故其事後仍將所陸續收取之款項私自挪作他用，本已有將所
    持有他人之物變易為所有之侵占犯意甚明。是被告雖稱：其
    無侵占犯意云云，然亦與其所自承之客觀情形有所不符。
  (三)再以，被告於警詢中並供稱：伊有欠利艾臻18萬元，但伊有
    與利艾臻協調過要每月還她3 萬元；欠這筆錢的原因是利艾
    臻投資鄔永強的咖啡廳100 萬元，但咖啡廳經營不善倒閉，
    利艾臻想拿回這筆錢，但鄔永強說無法還這麼多，只能還約
    20至30萬元，利艾臻便透過伊傳話給鄔永強要他每月還利艾
    臻3 萬元，鄔永強開立3 張面額10萬元的支票給利艾臻，利
    艾臻說先寄放在伊這邊，但鄔永強無法還這筆錢，利艾臻又
    逼伊要鄔永強這筆錢，伊沒辦法只好跟利艾臻說伊只能每個
    月償還3 萬元給她等語（見警卷第2-3 頁）。而依其此部分
    所述，可見(一)所謂每月償還3 萬元之想法係為告訴人利艾臻
    所主動提出，並要求被告轉告證人鄔永強；(二)又雙方之所以
    達成此等約定，係因告訴人利艾臻「逼」被告還錢，故被告
    始與告訴人利艾臻「協調」如何「償還」款項，故顯然可見
    被告於商討此等約定時，其實際上係基於「積欠告訴人利艾
    臻款項」之立場。然就前者而言，被告於審理中卻供稱：每
    月還3 萬元是伊主動跟利艾臻講的，利艾臻沒有要伊跟鄔永
    強講過，伊也沒有自己跟鄔永強講等語（見原審卷(二)第31頁
    ），是就每月3 萬元之想法究係何人提出、又或告訴人利艾
    臻有無要求被告轉知證人鄔永強乙節，被告所述顯然已有前
    後不符之處；又就後者而言，若如被告於審理中所辯雙方係
    於取得證人鄔永強之支票當日（即98年6 月23日）已有此約
    定為真，然依當時各張支票之到期日均尚未屆至之狀況下，
    以被告代人催討債務之立場，亦殊難想像其為何竟有自任為
    債務人而承擔還款義務之必要。
  (四)實則，衡諸一般社會上之支票交易狀況，於甲存帳戶中有足
    夠存款供執票人於到期日提示取款，固屬正常之交易模式；
    然縱無足夠之存款，僅以支票作為債務擔保者亦所在多有。
    是告訴人利艾臻固自承曾同意將支票留存在被告處以利被告
    逕行向證人鄔永強取款，然並無顯然違反社會上之交易習慣
    ，自無從依此遽認雙方必能同時有何每月給付3 萬元之約定
    。反之，自被告於原審審理中所述：伊先前與利艾臻不認識
    ，是為了要追討這筆錢才認識的等語（見原審卷(二)第31頁）
    ，顯見被告與告訴人利艾臻間除委託取款外別無任何熟識關
    係，故依一般常理，被告之立場至多僅有應在各張支票之到
    期日前確認證人鄔永強是否如期付款、並於取得款項後轉交
    告訴人利艾臻之義務；是其在甫取得證人鄔永強之支票，而
    對於何時、甚至是否可順利取得款項均尚無法確認之情形下
    ，竟願意自掏腰包每月給付3 萬元予告訴人利艾臻，實屬匪
    夷所思之事。否則若證人鄔永強事後藉故拖延還款、甚至避
    不見面，被告豈非除無法取得本可獲得之10萬元報酬外，反
    而更使自身每月平添可能無法回收之3 萬元損失？況且，實
    際上自本件證人鄔永強開立支票後，被告迄今僅於98年9 月
    15日、同年10月2 日先後將9000元、11000 元返還告訴人利
    艾臻，已如前述；是被告無論係在其所主張達成約定之98年
    6 月23日後、或在告訴人利艾臻所主張之98年11月21日後，
    均無任何每月給付告訴人利艾臻3 萬元之行為，更難認被告
    所辯有何可採之處。是綜觀上開事證，足見雙方雖有每月返
    還3 萬元之約定，然此無非僅係被告於見挪用款項一事遭告
    訴人利艾臻察覺後，始於98年11月21日提出之還款方案，而
    非如被告所辯雙方於其挪用款項前即有此等約定、甚至成立
    消費借貸之關係甚明。則被告明知未得告訴人利艾臻之同意
    ，即將所陸續自證人鄔永強處取得、而僅係代告訴人利艾臻
    持有之款項共18萬元，私自變易為所有之意而挪作個人生意
    周轉之用，自有侵占之犯意甚明；且被告既係作為週轉之用
    ，應認當時其經濟能力已屬不佳，難認有何清償之能力，又
    其於雙方98年11月21日會面後，仍迄未有何還款行為，更顯
    見被告並無任何清償之計畫，故其有不法所有意圖乙節，自
    亦足堪認定。
  (五)綜上所述，被告所辯，均屬臨訟卸責之詞，不足採信。其有
    上開犯行事證明確，應予依法論科。
五、按如以自己或第三人不法所有之意思，而侵占自己持有他人
    之物，不論其物體是否代替物，均應成立刑法第335 條第1
    項之侵占罪，司法院院解字第3742號解釋意旨可供參照。故
    被告將所為告訴人利艾臻持有之金錢，變易為所有之意思而
    加以侵占入己，核其所為，係犯刑法第335 條第1 項之普通
    侵占罪。被告基於單一侵占為告訴人利艾臻持有款項之犯意
    ，於密切接近之時間內、以相同之方式陸續將所收取之款項
    侵占入己，所侵害者為同一之法益，各行為之獨立性極為薄
    弱，依一般社會健全觀念，難以強行分開，在刑法評價上，
    以視為數個舉動之接續施行，合為包括之一行為予以評價較
    為合理，是被告所為，應論以接續犯之實質上一罪。又被告
    有如上事實欄所述前科事實，有臺灣高等法院被告前案紀錄
    表1 份在卷可查，其受有期徒刑執行完畢後，5 年以內故意
    再犯本件有期徒刑以上之罪，為累犯，應依法加重其刑。
六、原審據以論處被告罪刑，固非無見；惟查：被告於本院審理
    中已與告訴人達成和解，並就其餘款項已清償完畢，有附帶
    民事訴訟和解書（本院附民字第100 號）及匯款單等在卷可
    稽（見本院卷第35、59頁），原審未及審酌，致量刑有所不
    當。被告上訴意旨否認犯罪，指摘原判決不當，雖無理由；
    而檢察官亦循告訴人請求上訴之意旨，指稱原判決就另5 萬
    元置而未論，且被告未與告訴人和解而竟僅判處有期徒刑8
    月，亦有不當云云；然查，原判決就告訴人所稱之另5 萬元
    ，已於判決書第7 頁以下有所論述，公訴人竟視而不見；況
    該5 萬元亦經本院傳訊證人鄔永強到庭證述明確，即確實與
    告訴人之退股金無關（詳後述），是公訴人上訴所稱各節，
    均非中肯。惟原判決既有上開瑕疵之處，自應由本院將原判
    決撤銷改判。爰審酌被告受告訴人利艾臻委託追討債務，且
    亦陸續自債務人處取得款項，若依約履行轉交之義務，則本
    可獲得高達10萬元之酬勞，惟其竟捨此不為，僅因自身一時
    需款孔急即逕自將之侵占並挪作他用，所為自無足採；惟念
    被告犯後，已積極返還上開侵占之款項及斟酌其素行、犯罪
    之動機、手段等一切情狀，量處如主文第2 項所示之刑，並
    諭知如易科罰金以新台幣一千元折算1 日之折算標準。
七、至告訴人利艾臻另指稱：被告向鄔永強實係取得35萬元，故
    被告應另有侵占5 萬元乙節（即公訴人上訴所稱之另5 萬元
    部分）。經查，就被告除向證人鄔永強處取得30萬元外，是
    否另有收取5 萬元乙事；據證人鄔永強於本院審理中證稱：
    「（你要還給利艾臻的退股金是30萬或是35萬元？）當時我
    的認定蔡明宏跟我說是30萬元，蔡明宏欠我的5 萬元，他沒
    有拿給我，我真正的損失是35萬元。我會傳35萬元的簡訊，
    是因為……，這段期間告訴人認為我都沒有還她錢，我的認
    定是告訴人寫授權書給蔡明宏，蔡明宏拿著授權書來找我，
    因此我認定我就是面對蔡明宏處理，蔡明宏說多少，我把錢
    還完，他把合約書還我，我不管他們之間的過程，我只是因
    為歐陽志哲跑掉，我是站在道義上。被告跟我講30萬元，我
    認定還給利艾臻是30萬元，所以我實際拿出來的現金是30萬
    元。」、「（當時你怎麼跟利艾臻講總共要還給她多少？）
    我跟她（指告訴人）講一個30萬元的現金，一個5 萬元是蔡
    明宏的；我當時有跟她說我之前有借給蔡明宏5 萬元，我已
    經拿現金30萬元給蔡明宏。」、「（你當時有沒有跟她說另
    外5 萬元是蔡明宏欠你的，跟她沒有關係？）有，她應該很
    是知道的。」等語（見本院卷第52、53頁），是系爭另5 萬
    元應與告訴人利艾臻之退夥金無關；況本件起訴意旨亦同認
    定此點，即僅認定退股金係30萬元，是告訴人利艾臻於法院
    審理中再執此部分之指述，尚有誤會，併此敘明。
據上論斷，應依刑事訴訟法第369 條第1 項前段、第364 條、第
299 條第1 項前段，刑法第335 條第1 項、第41條第1 項前段、
第47條第1 項，刑法施行法第1 條之1 ，判決如主文。
本案經檢察官鍾忠孝到庭執行職務。
中    華    民    國   100    年    10    月    26    日
                  刑事第四庭    審判長法  官  蕭權閔
                                      法  官  唐照明
                                      法  官  吳進寶
以上正本證明與原本無異。
不得上訴。
中    華    民    國   100    年    10    月    26    日
                                      書記官  唐奇燕
附錄本件判決論罪科刑法條：
附錄本判決論罪法條：
中華民國刑法第335條（普通侵占罪）
意圖為自己或第三人不法之所有，而侵占自己持有他人之物者，
處5 年以下有期徒刑、拘役或科或併科1 千元以下罰金。
前項之未遂犯罰之。